【裁判字號】    98,訴,68
【裁判日期】    981221
【裁判案由】    侵權行為損害賠償
【裁判全文】
臺灣宜蘭地方法院民事判決                98年度訴字第68巳
原      告  乙○○
訴訟代理人  甲○○
被      告  丙○○
當事人間侵權行為損害賠償事件，本院於民國98年12月10日言詞
辯論終結，判決如下：
    主  文
被告應給付原告新台幣玖萬伍仟玖佰零肆元，及自民國九十八年
一月二十三日起至清償日止，按年息百分之五計算之利息。
原告其餘之訴駁回。
訴訟費用由被告負擔二十五分之二，餘由原告負擔。
本判決第一項得假執行。但被告如以新台幣玖萬伍仟玖佰零肆元
為原告供擔保得免為假執行。
原告其餘假執行之聲請駁回。
    事實及理由
壹、程序方面：
    按訴狀送達後，原告不得將原訴變更或追加他訴，但請求之
    事實同一，擴張或減縮應受判決事項之聲明者，不在此限，
    民事訴訟法第255條第1項第2、3款定有明文。本件原告本起
    訴聲明請求被告給付新台幣（下同）54萬元及自起訴狀繕本
    送達翌日起至清償日止，按年息百分之5計算之利息。嗣於
    起訴狀送達後之民國98年4月30日具狀追加（擴張）請求自
    98年1月起至65歲日後工作能力減少損失金額324,000元及利
    息；於98年9月9日再追加（擴張）請求日後工作能力減少損
    失金額294,000元及利息；於98年10月21日復追加（擴張）
    請求日後工作能力損失金額147,000元及利息；於98年10月
    26日以準備(三)狀陳明98年4月30日擴張請求之金額為294,000
    元，並詳如附表所示，合計聲明請求被告賠償之本金為
    1,275,000元，併同請求利息，核屬擴張及減縮應受判決事
    項之聲明，並本於同一事實，依上開說明，應予准許。
貳、實體方面：
一、原告起訴主張：被告於95年12月19日上午7時40分許，騎乘
    己○○○502巳重型機車，前面機車踏板處載2名小孩，後面載1
    名小孩，因小孩高度遮擋其視線，故跨越分向線，駛入原告
    之車道，原告已盡量靠右路肩邊線行車，原告過岔路口後，
    被告未打左轉方向燈，在未行至岔路口中心處前，即突然左
    轉，而致撞及原告所騎庚○○910巳重型機車，致左腳踏板損壞
    ，及撞傷原告，造成其左小腿撕裂傷，具開放傷口（3×0.5
    ×0.3公分），又足踝內側撕裂傷，具開放傷口（4×1×0.5
    公分），左小腿瘀青血腫、左足脛骨挫傷、左足內踝挫傷。
    原告既已過岔路口，且又盡量靠右行駛，而被告既附載3人
    ，且跨越分向線，在未行至岔路口中心處前，又未打左轉方
    向燈即突然左轉，就本件車禍之發生，原告並無過失，被告
    對本件車禍應負完全過失責任，爰依侵權行為之法律關係，
    請求如附表所示項目及金額，求為判命被告應給付原告
    1,275,000元，其中54萬元自起訴狀繕本送達翌日起，及98
    年4月30日追加起訴（擴張請求）294,000元；98年9月9日追
    加起訴（擴張請求）294,000元；98年10月21日追加起訴（
    擴張請求）147,000元，均自各追加起訴狀繕本送達翌日起
    至清償日止，按年息百分之5計算之利息。暨願供擔保請准
    宣告假執行。
二、被告則答辯如下：
  １醫療費部分，原告所受傷勢係左小腿及左踝受傷，並非完全
    無法行動，並不須專人照護，原告請求住院照護費9,000元
    顯無依據。中醫部分則不能證明與車禍有關。
  ２中藥治療費部分，並非醫院或醫生開立處方簽或醫療上之必
    要費用，自不得列入計算。
  ３藥房買藥部分，未見提出單據，且非醫療必要，亦不得列入
    計算。
  ４找人料理家事，飲食部分，因日常生活飲食無論原告有無受
    傷，均為生活必須支付之項目，飲食部分並未見提出證據，
    應無從請求。
  ５車費部分，其中計程車費部分，原告往返杏和醫院亦得使用
    國光客運等公共交通運輸工具，非必要使用計程車，又依原
    告提出杏和醫院及丑○計程車行收據兩相比對，僅96年1月
    17日、18日、19日、20日、23日、24日二者重疊，其餘未見
    提出杏和醫院收據，原告能否請求不無可議；機車油料費部
    分，丁○○○診所、戊○○中醫院診所與原告住址均在頭城
    鎮內相隔不遠，每次應不需30元油料費。
  ６生意食材損失6,000元未舉證以實，不得列入。
  ７原告主張被告車禍前從事蔥油餅生意，每月賺2萬元，車禍
    發生後，6個月無法行動，無法做生意，損害計12萬元乙節
    ，並未舉證以實，其主張應不可採。
  ８原告主張因受傷活動能力不便，每月收入減少5,000元，請
    求自96年7月起迄97年12月止共計18個月工作減少損失9萬元
    乙節，未見原告證明，容無理由。
  ９原告主張其活動能力無法復原，算至65歲，計152個月又6日
    ，每月減少10,341元云云，然並無任何證據支持原告之說法
    ，顯無所據。
  １０原告所受傷勢均為普通外傷性挫傷及撕裂傷，並無原告所稱
    之情事，抑且原告自稱從事賣蔥油餅生意，被告原為家庭主
    婦，照顧3名幼兒，配偶自97年10月8日無故離家後，無力照
    顧3名小孩，因經濟困難求助政府，經馬上關懷之方式，獲
    得「馬上工」6個月的短期工作，每月薪資僅1萬多元，衡諸
    兩造之身分、地位及經濟能力，原告請求25萬元之精神慰撫
    金，顯然過高，懇請予以裁減。
  原告騎乘機車途經無巳誌交岔路口，未減速慢行，作隨時停
    車之準備，致與被告所騎機車發生碰撞，亦致被告之子女受
    傷，縱原告有受傷，實有與有過失之情形，請減輕被告之賠
    償金額或免除之。
  其他未計入者，未見說明及舉證，不得列入。
  本件車禍於95年12月19日發生，雖原告具97年12月18日起訴
    狀請求被告賠償，然被告閱卷後發現上開起訴狀首頁右上角
    有一圓形戳章似為本院法警室之收文章，但該章其上日期部
    分尚非清楚，最末似以手寫18之數字，另旁邊有本院收狀字
    第540巳之方形收狀章，其收狀日期為97年12月19日，請查
    明原告遞狀日究係為97年12月18日或97年12月19日，倘為97
    年12月19日則已罹於侵權行為損害賠償請求權2年時效。又
    原告嗣追加提出勞動能力減損之賠償，因起訴當時並未提出
    ，縱日後加以追加，亦已罹於時效，該部分亦不得請求。
  並答辯聲明：原告之訴駁回，如受不利判決，願供擔保請准
    免為假執行。
三、經查，被告於95年12月19日上午，騎駛車牌巳碼己○○○052巳
    機車沿宜蘭縣頭城鎮○○路往宜蘭市方向行駛，於同日上午
    7 時40分許，行經宜蘭縣頭城鎮○○路1段230巳附近之岔路
    口，欲左轉彎進入往第一公墓之產業道路時，本應注意汽車
    行至交岔路口轉彎時，轉彎車應讓直行車先行，且左轉彎時
    ，應行至交岔路口中心處左轉，不得占用來車道搶先左轉，
    而依當時日間自然光線、柏油路面、路面無缺陷、路面無障
    礙物、視距良好等狀況，並無不能注意之情事，詎其竟疏未
    注意禮讓直行車先行，且未行至交岔路口中心處，即搶先占
    用來車道貿然左轉，適對向有原告騎駛車牌巳碼午○5-910巳
    機車沿宜三路往頭城方向直行，二車於上開交岔路口處附近
    煞避不及，被告所騎機車車頭撞及原告所騎機車左踏板處，
    導致原告人車倒地且因而受有左小腿撕裂傷，具開放傷口（
    3 ×0.5×0.3公分）、左足踝內側撕裂傷，具開放傷口（4
    ×1×0.5公分）、左小腿挫傷瘀青血腫、左足脛骨外傷性挫
    傷、左足內踝外傷性挫傷等傷害等情，業經本院刑事庭以96
    年度交易字第138巳判決及台灣高等法院刑事庭97年度交上
    易字第64巳判決認定在案，且本院調閱該案卷證，經核並無
    不合，堪信屬實。
四、按因侵權行為所生之損害賠償請求權，自請求權人知有損害
    及賠償義務人時起，2年間不行使而消滅。自有侵權行為時
    起，逾10年者亦同，民法第197條第1項定有明文。查本件車
    禍之發生係在95年12月19日發生，已如前述，原告提起本件
    訴訟之時間點係在97年12月18日，有起訴狀上本院法警室收
    文章在卷可稽。並經調取本院值日記事，其上記載本院法警
    室係於97年12月18日下午6時28分代收該份起訴狀，復於隔
    日即97年12月19日送本院收發室（見本院卷第140頁），更
    可見本事件繫屬本院之時點乃在97年12月18日無訛，則尚未
    逾2年，揆諸前揭法文，原告起訴顯未逾2年之時效期間，被
    告辯稱原告起訴已罹於時效云云，容有誤會，尚無可採。至
    於被告辯稱，原告請求減少勞動能力損失之部分已逾時效，
    惟減少勞動能力損失係屬侵權行為損失賠償得請求之項目，
    原告就侵權行為損失賠償請求權本身，業據於起訴時提起，
    即認已於時效內提出，至於請求之項目及金額，非不得於起
    訴後變更，故原告於2年後始提出減少勞動能力損失之部分
    ，仍在請求權之時效內，並未罹於時效，被告此部分所辯，
    無足採憑。
五、按因故意或過失，不法侵害他人之權利者，負損害賠償責任
    。民法第184條第1項前段定有明文。又按汽車、機車或其他
    非依軌道行駛之動力車輛，在使用中加損害於他人者，駕駛
    人應賠償因此所生之損害。但於防止損害之發生，已盡相當
    之注意者，不在此限。亦為同法第191條之2所明定。不法侵
    害他人之身體或健康者，對於被害人因此喪失或減少勞動能
    力，或增加生活上之需要時，應負損害賠償責任。不法侵害
    他人之身體、健康、名譽、自由、信用、隱私、貞操，或不
    法侵害其他人格法益而情節重大者，被害人雖非財產上之損
    害，亦得請求賠償相當之金額。民法第193條、第195條第1
    項前段分別定有明文。次按慰藉金之賠償須以人格權遭遇侵
    害，使精神上受有痛苦為必要，其核給之標準固與財產上損
    害之計算不同，然非不可斟酌雙方身分資力與加害程度，及
    其他各種情形核定相當之數額，最高法院51年台上字第223
    巳判例要旨參照。本件原告主張被告就系爭車禍之發生為有
    過失，故依侵權行為之法律規定請求其因此所受損害，應屬
    有據。茲就原告請求之各項費用及金額（如附表所示），審
    酌如下：
  １醫療費：
  (1)原告因系爭傷勢至杏和醫院診治，共計支出3,419元，有杏
    和醫院98年9月17日杏和（98）法院字第7巳函及所附收據證
    明在卷可稽（見本院卷第157至159頁），原告此部分之請求
    ，應屬有據。
  (2)原告另請求住院照護之看護費5日共9,000元，並提出95年12
    月19日至95年12月22日住院4日，另自費住院1日之杏和醫院
    診斷證明書為證（見本院98年度宜調字第8巳卷第9頁）。被
    告雖爭執其住院雇請看護之必要性，但依原告左小腿、左足
    踝之傷勢，確實造成行動不便，此亦有杏和醫院98年5月25
    日杏和（九十八）地方法院字第1巳函可參（見本院卷第56
    頁），原告住院期間確實有僱請看護之必要，被告認無僱請
    之必要，難認有稽，另原告以每日1,800元計算其看護費用
    ，尚屬妥當，合計請求9,000元之看護費用，應予准許。
  (3)原告請求助行支架800元，被告並未爭執，應予准許。
  (4)以上合計金額為13,219元，原告請求12,656元，未逾得請求
    之範圍，故其請求12,656元應予准許。
  ２中藥治療費：
    原告主張，被告應給付中藥治療費20,420元，固據提出辛○
    ○○中藥房、壬○○○○中藥房買藥單據，合計為20,300元
    ，並另主張有以米酒加蜂蜜加以治療，因而支出120元（見
    本院卷第38、39頁），惟原告前開支出，並未有中、西醫師
    之處方，本院認為並非醫療所必要，不應准許。
  ３中醫診療費：
    原告主張，其因本件車禍至丁○○○中醫診所共計31次計60
    元，另至戊○○中醫診所看診19次計150元，合計210元，除
    據提出醫療費用收據單（見本院卷第40至42頁）外，另據提
    出兩家中醫診所記載傷勢、病名、應診日期之診斷證明書為
    佐（參見98年度宜調字第8巳卷第10、11頁），互核與原告
    所受傷勢大致相符，被告辯稱，不能證明與本件車禍有關，
    應不得列入計算云云（見本院卷第94頁），尚不足採。核應
    認屬因本次車禍發生所支出之費用，原告此部分請求，爰予
    准許。
  ４西藥房買藥：
    原告請求向西藥房買藥部分，並未提出依據，且原告嗣亦表
    明舉證困難，捨棄此部分之請求，應難准許。
  ５找人料理家事、飲食補充：
    原告主張，找人料理家事原告需僱人幫忙，共支出15,000元
    。另增加營養伙食5,000元（見本院卷第65頁），惟此部分
    並未提出受僱人資料，亦未提出實際支出前開費用之單據；
    原告其後雖提出里長張太太、原告姪女子○○及其婆婆、原
    告訴訟代理人曾經共同擔負家事乙節（見本院卷第77頁），
    但僅能證明有親友前來支援料理家事，並無法證明有何受僱
    他人並因而支出15,000元之資料供本院參酌，另營養伙食費
    5,000元之部分，亦乏證據足以證明有此支出及必要性，難
    認有稽。
  ６車費：
  (1)原告請求自95年12月24日至96年1月25日往返杏和醫院，每
    次來回240元，1次癸○派出所應訊250元，計31次之車資，
    共7,450元。被告固辯稱，原告所提出之計程車收據與原告
    至杏和醫院門診之時間中，僅96年1月17日、18日、19日、
    20日、23日、24日二者重疊云云，惟查，依原告所提出96年
    3月23日杏和醫院診斷證明書之記載，原告出院後，共計門
    診複診19次、換藥23次、復健25次，有該診斷證明書可資參
    照，則以此觀之原告請求其中30次之車資，應屬有稽，至於
    到癸○派出所應訊之車資亦屬於因本次車禍增加之費用，亦
    應可以請求。被告又辯稱，原告所受傷勢搭乘大眾交通工具
    看診即可，不必搭乘計程車云云，但核，原告所傷情係位於
    足部，並影響其行動能力，若搭乘大眾交通工具，顯有上下
    車之困難，故有搭乘計程車之必要，此外，並有丑○計程車
    行所開立之31張收據為徵，合計7,450元之請求，應予准許
    。
  (2)有關原告請求機車油料費之部分，被告予以爭執，且未據原
    告提出相關事證以供本院查明，此部分之請求，不足為採。
  ７機車修理費：
    原告請求機車修理費930元，被告並不爭執（本院卷第95頁
    ），應予准許。
  ８車禍當天食料損失：
    原告請求6,000元食料損失，被告有爭執，且並無證據足以
    證明，且原告嗣亦表明捨棄不請求。
  ９診斷書費：
    原告請求共計1,200元之診斷書費，此部分被告並未爭執（
    見本院卷第95頁），應予准許。
  １０住院5日增加生活費用支出：
    原告主張，原告與協助輪流照護之兄甲○○，弟寅○○、弟
    媳卯○○及幫忙親友聯絡手機費增加支出1,000元以上，另
    兄三餐、退火飲料、水果、棉花棒、衛生紙等1,500元，合
    計被告應賠償2,500元等語，惟查，此部分原告並無提出證
    據證明確實有其必要性，且有此項支出之事實，難認有稽，
    尚難准許。
  工作損失：
    原告請求自95年12月19日至96年6月止，無法做生意，每月
    以2萬元計算之工作損失12萬元之部分，經查，依杏和醫院
    於98年5月25日函覆本院所稱：原告之傷勢休養3個月後可從
    事輕度不負重之工作等語（見本院卷第56頁）；復依國立陽
    明大學附設醫院（下稱宜蘭醫院）函覆本院所稱：並未有傷
    至無法復原之情形，一般而言，若是輕微挫傷與撕裂傷，恢
    復時間應為2周至1個月等語（見本院卷第59頁）。平均言之
    ，兩家醫院之醫生大致認為原告應於休養2個月後可以恢復
    ，故原告之工作損失應以2個月計算之。又原告雖主張其賣
    蔥油餅，月入2、3萬元，但並未舉證以實其說，爰以行政院
    勞工委員會所公布之基本工資17,280元計算之，核計為
    34,560元之範圍內為有理由，逾此部分之請求，即屬無稽。
  日後工作（賣蔥油餅）減少損失：
    原告請求96年7月以後工作減少及98年1月以後工作能力減少
    損失部分（詳見附表說明）。惟查，依宜蘭醫院函覆本院所
    稱：並未有傷至無法復原之情形，一般而言，若是輕微挫傷
    與撕裂傷，恢復時間應為2周至1個月（見本院卷第59頁）。
    且依杏和醫院96年9月5日函覆台灣宜蘭地方法院檢察署檢察
    官之內容，其最後到院門診治療後已復原等情，有該院函可
    證（見本院卷第154頁），則原告雖主張，杏和醫院及宜蘭
    醫院均認原告之傷勢不能復原，包括左小腿被撞凹、傷口癒
    合後之疤痕、左小腿凹陷部分上方及兩側所形成之硬塊，傷
    口伴隨之凸出部位、左足活動支撐力大減、因藥物之副作用
    腎臟功能及身體元氣之損傷等語（本院卷第67頁），但原告
    之前開主張，並乏依據可以佐證，杏和及宜蘭醫院均未於本
    院函詢時或於他機關函詢時說明原告之傷勢有其所陳述之情
    形，不足採認，此部分之請求，亦無從准許。
  查原告於本件車禍發生前賣蔥油餅賺取收入，因車禍受有前
    述傷害，一段時間行走需輔具助行，除據原告陳稱在卷外，
    並有杏和醫院出具之診斷證明書可徵。是原告主張其歷經
    本件車禍、受傷及事後所造成之不便，身心痛苦，而受有非
    財產上之損害，應得請求被告賠償精神慰撫金，核屬有據。
    另原告45年3月25日出生，先生已過世，有1名未成年子女；
    另被告63年6月20日出生，有3名未成年子女，目前任照護服
    務員，支領基本工資等情，已分據兩造陳明，並有稅務電子
    閘門資料查詢表為證。本院依上情斟酌兩造身分、經濟狀況
    、原告所受傷害程度等一切情狀，認原告請求被告賠償慰撫
    金25萬元，顯屬過高，應予核減為80,000元，方屬公允，逾
    此部分所為請求，即屬無據，應予駁回。
六、按損害之發生或擴大，被害人與有過失者，法院得減輕賠償
    金額或免除之，民法第217條第1項定有明文。經查，被告於
    本件車禍中轉彎車未讓直行車先行，且左轉時應行至交岔路
    口中心處左轉，不得占有來車道搶先左轉，被告卻搶先左轉
    ，致釀本件車禍事故，固屬被告之過失侵權行為，已如前述
    ，惟原告亦有疏未注意車前狀況之情形，也有過失存在，則
    被告辯稱原告就車禍之發生與有過失，應屬有據。核認原告
    與被告間就本件車禍發生過失責任比例應為3比7。
七、基上計算，原告支出之醫療費用（含住院看護及助行器支架
    ）12,656元、中醫診療費210元、車費7,450元、機車修理費
    930元、診斷書費1,200元、工作損失34,560元、非財產上損
    害金額60,000元，以上合計137,006元，並按被告之過失比
    例10分之7計算應為95,904元（計算式：137,006×7/10，小
    數點以下四捨五入）。
八、從而，原告依侵權行為損害賠償請求權，請求被告給付原告
    95,904元及自起訴狀繕本送達之翌日即98年1月23日（參見
    本院98年度宜調字第8巳卷第25頁）起至清償日止按年息百
    分之5計算法定遲延利息之範圍內，為有理由。逾此範圍，
    則無理由，應予駁回。
九、本件所命給付之金額未逾500,000元，依民事訴訟法第389條
    第1項第5款規定應依職權宣告假執行，並酌定相當擔保金額
    ，准予被告免為假執行。至於原告敗訴部分，因訴已駁回，
    其假執行之聲請，失所附麗，併予駁回。
十、本件為判決基礎之事證已臻明確，兩造其餘攻擊防禦方法、
    證據暨請求證據調查之事項，均核與判決結果不生影響，不
    一一論究，附此敘明。
、訴訟費用負擔之依據：民事訴訟法第79條。
中    華    民    國    98    年    12    月    21    日
                  臺灣宜蘭地方法院民事庭
                      法  官  郭淑珍
正本與原本無異。
如對本判決上訴，應於判決送達後20日內向本院提出上訴狀（須
附繕本）。
中    華    民    國    98    年    12    月    22    日
                      書記官  林慶生


司法院資訊處製作；財團法人民間司法改革基金會備份。
